【裁判字號】    97,重上,128
【裁判日期】    980526
【裁判案由】    確認買賣關係不存在
【裁判全文】
臺灣高等法院臺中分院民事判決         97年度重上字第128號
上  訴  人  己○○
訴訟代理人  駱威文律師
被上訴人    甲○○
訴訟代理人  林開福律師
複代理人    戊○○
上列當事人間請求確認買賣關係不存在事件，上訴人對於中華民
國97年9月16日臺灣臺中地方法院97年度重訴字第108號第一審判
決提起上訴，本院於98年5月12日言詞辯論終結，判決如下：
    主  文
上訴駁回。
第二審訴訟費用由上訴人負擔。
    事實及理由
一、被上訴人起訴主張：上訴人於民國96年8月1日向被上訴人購
    買坐落台中市○○區○○段58地號土地應有部分100000分之
    1031，及其上建照號碼93府都建字第1266號建物編號B2棟15
    樓之房屋一戶（即同段976建號建物，門牌號碼為台中市西
    屯區市○○○路63號15樓之2，包括地下第三層編號第89、
    90號停車位，下稱系爭不動產），並簽訂不動產買賣契約書
    （下稱系爭買賣契約）。兩造於契約書第2條約定價金給付
    方式分為3期，即「1.簽約款：96年8月1日新台幣（下同）
    1,060萬元。2.備證款：96年（約權狀取得日）530萬元。4.
    尾款：3,710萬元，應於貸款撥款當日給付。」，並於第9條
    第1項、第8條第3項第2款約定：「甲方（即上訴人）應於交
    付第二期備證款同時提供辦理貸款必備之文件及指定融資貸
    款之金融機構；未指定者，得由受託地政士指定之。」、「
    如甲方毀約不買或其他違約情事時，乙方（即被上訴人）得
    於解除本契約後沒收甲方已付之全部款項。」。本件之簽約
    款及備證款已分別於96年8月1日、及同年12月13日支付完畢
    ，並由兩造完成備件手續，是依系爭買賣契約約定，上訴人
    自應於96年12月13日即提供辦理貸款必備之文件、及指定融
    資貸款之金融機構予受託地政士，以開始進行辦理貸款手續
    ，然上訴人均未依約履行。為此，被上訴人於96年12月27日
    委託律師發函，通知上訴人於文到7日內依約提供辦理貸款
    必備之文件，及指定融資貸款之金融機構予受託地政士，且
    於文到50日內給付尾款3,710萬元，並函告逾期即解除契約
    ，沒收上訴人已付之全部款項。惟上訴人仍未依照辦理，被
    上訴人乃於97年2月20日再發函解除系爭買賣契約，並依約
    沒收上訴人已付之全部款項，是兩造間就系爭不動產之買賣
    關係已不存在。茲因系爭買賣產權移轉之相關稅賦業已向有
    關機關申報繳納，故買賣契約解除後，上訴人本應配合被上
    訴人辦理撤銷申報手續，詎其拒不辦理，致被上訴人就系爭
    不動產無法另行移轉予他人，權利受損至鉅，爰依法請求確
    認系爭買賣關係不存在等語。
二、上訴人則辯以：上訴人早於96年10月間、12月上旬即分別提
    供貸款文件、及指定貸款金融機構予地政士丁○○，被上訴
    人主張上訴人遲未提供辦理貸款必備文件、及指定金融機構
    予地政士，與事實不符。又銀行受理上訴人之房屋貸款申貸
    案後何時核貸，因非上訴人所得預測並加以控制，自無可歸
    責於上訴人。被上訴人以系爭買賣契約書9條約定「指定」
    融資貸款之金融機構」，係屬「確定」融資貸款之金融機構
    ，顯屬曲解文字涵義、及誤解向銀行申貸之流程。上訴人已
    約將第一、二期款項給付完竣，至於第四期尾款3,710萬元
    ，縱依被上訴人所稱應於貸款撥款當日給付，惟因被上訴人
    來函請求給付尾款時，上訴人所申貸之銀行尚未核准申貸且
    未撥款，則上訴人未將尾款給付予被上訴人，尚難謂為違約
    。被上訴人於系爭不動產尚需備齊相關資料據以申請貸款之
    期間，即於96年12月27日來函予上訴人，片面表示上訴人應
    於函到50日內給付尾款，顯屬無據。又系爭買賣價金之尾款
    ，係約定以銀行之貸款支付，並須於被上訴人將系爭不動產
    移轉登記予上訴人之同時，上訴人始有給付義務，惟並無約
    定給付之確定期限，自屬不確定期限之債務，縱認被上訴人
    於96年12月27日發函限期50日催告上訴人繳納系爭尾款所定
    之期限相當，亦僅使上訴人自受該催告時起，負遲延責任而
    已，倘被上訴人未再定相當期限催告上訴人履行，依最高法
    院84年台上字第1809號、86年台上字第690號、86年台上字
    第3231號裁判要旨，自非得以上訴人遲延給付為由逕行解除
    契約。況上訴人已於97年2月13日繳納稅捐完畢後，中國信
    託銀行亦已於97年3月7日准予核貸，並於同年月11日完成對
    保程序後，上訴人於97年3月20日聯絡仲介公司通知被上訴
    人收取尾款，及於97年3月24日發函予被上訴人收取尾款及
    辦理所有權移轉登記等事宜，上訴人就系爭不動產之買賣價
    金尾款，業已合法提出給付，上訴人並無違反系爭契約約定
    ，被上訴人逕於97年2月20日解除系爭買賣契約，自非合法
    等語。
三、原審判決：確認被上訴人與上訴人間就坐落台中市○○區○
    ○段58地號土地之應有部分100000分之1031，及其上同段97
    6建號建物全部（建照號碼93府都建字第1266號，門牌號碼
    台中市西屯區市○○○路63號15樓之2，包括該建物地下第
    三層編號第89、90號停車位）之買賣關係不存在。
四、上訴人不服原判決，提起本件上訴，於本院聲明，求為判決
    ：
    (一)原判決廢棄。
    (二)上開廢棄部分，被上訴人於第一審之訴駁回。
    並補充陳述稱：
    (一)上訴人雖曾於96年12月13日簽立如下內容之同意書：「買
      方同意96年12月14日下午6點確認交屋及支付尾款日期。
      若買方承諾之日期，賣方無法同意時，則另於三日內進行
      協商確認。於雙方確認日期後，地政士始得申報稅金手續
      」，惟該日純係為處理換票之事，而簽署該同意書，被上
      訴人並未預先告知上訴人有確認支付尾款期間之事，證人
      張淑芬此部份之證述與事實不符，亦與證人乙○○、庚○
      ○之證詞不符，又證人張淑芬當時確向上訴人表示簽署該
      同意書沒關係，且未將同意書內容唸給上訴人聽。惟細繹
      同意書內容之文義，不過為預定未來進行協商所立，而所
      謂協商，非經雙方合意，不生任何結果，是預定協商並非
      給付，自無給付遲延責任之問題。又被上訴人於96年12月
      27日函催內容僅要上訴人於文到7日內提供辦理貸款必備
      之文件、及指定融資貸款之金融機構予受託地政士，暨於
      文到50日內給付尾款3,710萬元，逾期將解除契約，並沒
      收上訴人已付之全部款項；又於97年2月20日再發函，內
      容亦係以上訴人未於催告期限內提供辦理貸款必備之文件
      及指定融資貸款之金融機構予受託地政士，暨未於文到50
      日內給付尾款為由，主張解除契約。被上訴人上開二函，
      均未就同意書內容為催告，亦未以該同意書內容事項為解
      除契約之根據，則上訴人未於96年12月14日下午6點確認
      交屋及支付尾款日期，復未於三日內與被上訴人協商確認
      ，亦非屬給付遲延，被上訴人不得以之主張解除系爭買賣
      契約。
    (二)縱該同意書內容本身有發生給付遲延責任之可能，惟實際
      上，上訴人就該同意書內容亦無給付遲延責任，被上訴人
      亦不得以之主張解約，因上開同意書並非系爭買賣契約書
      本身所定之條款，不適用系爭買賣契約書第8條第1項：「
      甲乙雙方其中之一方如未按契約條款約定履行，經他方催
      告後，無正當理由仍不履行或改正時，他方得逕行解除本
      契約及要求因解除本契約所發生之損害賠償」之約定。又
      依常情，支付尾款之日期繫於各別個案申報稅款、過戶、
      銀行核貸、設定抵押、塗銷前抵押等等各項繁雜手續速度
      快慢不同而定，非買賣當事人所能置喙，此乃系爭買賣契
      約書未明定履行日期之故，是上開同意書內容有強人所難
      之處，難謂合情合理。
    (三)依系爭買賣契約書第9條第1項約定，指定融資貸款之金融
      機構，係指指示金融機構名稱予承辦地政士辦理而言，並
      非指願承作融資貸款之金融機構，而上訴人於簽訂系爭買
      賣契約書後之96年8月間，早已依約指示中國信託銀行予
      受託地政士申辦貸款手續，此有證人丁○○證詞可證，被
      上訴人之催告，自不生效力，亦不得以之為解除契約。又
      中國信託銀行回絕貸款，係因系爭不動產尚未辦理保存登
      記亦尚未移轉予上訴人之故。至中國信託銀行因景氣及經
      濟環境、建築完工與否、貸放、政策、銀根緊縮等等因素
      ，評估費時，洵非可歸責於上訴人，不得以此遽謂上訴人
      未於被上訴人催告所定期限內指定融資貸款之金融機構。
      再者，上訴人於96年底因受傷，多次住進醫院，被上訴人
      上開催告對上訴人亦不生效力；又縱認該催告對上訴人發
      生效力，惟催告所定期限亦非相當。
    (四)再依系爭買賣契約第13條第1項約定，本件買賣尾款係採
      「代償程序」給付，即於賣方移轉所有權予買方後，買方
      設定抵押權予接受買方申貸之銀行（此時為第二順位抵押
      權），嗣由該銀行撥款予第一順位抵押權人（即之前放款
      予賣方之金融機構）後，辦理塗銷第一順位抵押權，使接
      受買方申貸之銀行成為第一順位抵押權人。是接受買方申
      貸之銀行，根本不可能撥付現款予買方當事人，姑不論清
      償期未屆至之問題，被上訴人如欲催促尾款，應為請求依
      上開約定代償，而不得逕為請求上訴人給付尾款。從而，
      被上訴人96年12月27日限期催告提供辦理貸款必備之文件
      、及指定融資貸款之金融機構予受託地政士，同時又要求
      上訴人應給付3,710萬元之尾款，不僅與上開代償程序不
      合，亦與系爭契約約定內容不符，被上訴人之催告自不生
      效力，更無解除權之餘地。
五、被上訴人於本院聲明，求為判決：上訴駁回。
    並補充陳述稱：
    (一)上訴人於96年12月13日所簽立之同意書，係在其所委託之
      「東森房屋億錢朝富店」所簽署，撰擬該同意書之代書張
      淑芬亦為東森房屋的特約代書，被上訴人則派丙○○在場
      ，東森房屋人員及代書均為上訴人所委任，本於委任意旨
      ，為維護上訴人之權益，要無未得上訴人之同意即擅自撰
      擬系爭同意書、且於未告知上訴人該同意書之內容下，即
      命上訴人簽署該同意書之可能，上訴人稱該同意書係其意
      識不清下所簽云云，並非事實；且證人即東森公司之特約
      代書張淑芬亦證稱：「當時上訴人在車上，我把丙○○所
      述轉達給上訴人，上訴人才在同意書上簽名。」等語。又
      依該同意書之內容，係記載上訴人須於96年12月14日下午
      6點確認交屋及支付尾款日期；倘上訴人已依約於上開時
      點確定貸款銀行，並確認交付尾款之日期，而被上訴人就
      其所確定之日無法同意時，始有兩造另於3日內進行協商
      確認之問題，此觀該同意書之記載即明。上訴人須於上開
      時點確認交屋及支付尾款日期，係上訴人之義務，並無所
      謂協商之問題。上訴人以該同意書不過為預定未來進行協
      商而立云云，顯與同意書之文義不符。又該同意書既已明
      訂上訴人同意96年12月14日下午6點確認交屋及支付尾款
      日期，自屬確定期限；而上訴人並未於該確定期限履行義
      務，依民法第229條第1項規定，應負遲延責任。又依系爭
      買賣契約第9條第1項約定，縱不論上開同意書，被上訴人
      未於96年12月13日交付備證款之同時，提供辦理貸款必備
      之文件及指定融資貸款之金融機構，即違反契約約定而應
      負遲延責任。上訴人之所以簽立上開同意書，實係未依系
      爭契約第9條第1款約定，即未於交付第二期備證款之同時
      ，指定融資貸款之金融機構，因之；上開同意書與系爭契
      約第9條第1款約定意旨並無不同，均係上訴人應依系爭契
      約應履行之義務，上訴人若有違反，自與違反系爭契約條
      款相同，被上訴人自得依系爭契約第8條第1項行使權利，
      被上訴人於96年12月27日函催之內容，亦係延續上訴人違
      反上開同意書而來，故上訴人謂被上訴人並未依民法254
      條規定，就上開同意書內容為催告云云，顯無足採。
    (二)又本件係以銀行貸款來支付尾款，亦即確定貸款銀行為確
      認交付尾款日期之前提，倘上訴人未確定融資貸款之銀行
      ，必將使得尾款之給付日期遙遙無期，是系爭契約第9條
      第1項約定上訴人應指定融資貸款金融機構予受託地政士
      之目的，顯係要求上訴人應指定確定之貸款金融機構予受
      託地政士，而由地政士向該特定之金融機構申辦貸款手續
      ，以利尾款之交付。倘僅係由上訴人向某些金融機構洽詢
      可否核貸，自非上開約文所謂之「指定」（確定）融資貸
      款之金融機構，否則將喪失此約定之規範意義。上訴人稱
      其早於被上訴人為催告前，即已指定貸款金融機構予承辦
      地政士，有所不實，因證人丁○○於原審證稱：「96年8
      月15日上訴人交付文件給我們讓中國信託文心分行估價，
      中國信託回絕貸款」、又證稱上訴人於96年12月13日交付
      第二期備證款之同時確未指定（確定）融資貸款之金融機
      構予受託地政士等情甚詳。上訴人自96年12月13日起至被
      上訴人函催告之期限屆滿，甚至被上訴人於97年2月20日
      解除系爭契約止，仍未指定貸款之金融機構予其所委託之
      地政士，亦未見上訴人、及其委託之地政士丁○○回覆；
      而被上訴人於上開催告期限內，亦一再以電話向承辦地政
      士查詢及催促（有通聯紀錄為憑，亦為上訴人所不否認）
      ，然據地政士表示，上訴人一直未指定銀行，故無法進行
      貸款程序。上訴人係於被上訴人97年2月20日解約後之同
      年3月6日始來函稱其有提供辦理貸款相關文件予地政士，
      然仍未表示已指定貸款金融機構予承辦地政士，顯見；至
      97年3月6日止，上訴人仍未指定貸款銀行。再被上訴人於
      97年2月20日解約，縱中國信託銀行於97年3月7日准予核
      貸，亦不影響解約之效力。
    (三)就交付尾款之日期部分，依系爭契約第3條第4款、及第2
      條約定：「乙方（即被上訴人）於完成產權移轉登記並將
      房地交付之同時，甲方（即上訴人）應將第四期尾款付清
      」、「交屋日定為依建設公司交屋日為準」。故兩造於96
      年8月1日簽訂系爭買賣契約時，就交屋及交付尾款日（同
      時履行）已定有確定期限，並非未確定。縱認上開約定未
      確定期限，惟系爭不動產於96年11月27日登記在被上訴人
      名下，有建物登記謄本1份在卷可稽；另訴外人寶輝公司
      係於96年12月5日交屋予被上訴人，96年12月13日上訴人
      交付備證款時，被上訴人已處於可辦理產權移轉、交屋及
      請求給付尾款，且當日被上訴人曾催告上訴人確定貸款銀
      行、確認交屋及交付尾款之日期，然因上訴人連申貸之銀
      行都無法確定，在被上訴人之催告下，乃於當日簽立上開
      同意書，而後上訴人並未依該同意書履行確定貸款銀行、
      確認交屋、及支付尾款日期，復經被上訴人催告如上，上
      訴人自應負給付遲延責任等語。
六、查被上訴人主張上訴人於96年8月1日以總價5,300萬元，向
    被上訴人購買系爭不動產，並簽訂系爭買賣契約；兩造於契
    約書第2條約定價金給付方式分為3期，即「1.簽約款：96年
    8月1日1,060萬元。2.備證款：96年（約權狀取得日）530萬
    元。4.尾款：3,710萬元，應於貸款撥款當日給付。」，並
    於第9條第1項、第8條第3項第2款約定：「甲方（即上訴人
    ）應於交付第二期備證款同時提供辦理貸款必備之文件及指
    定融資貸款之金融機構；未指定者，得由受託地政士指定之
    。」、「如甲方毀約不買或其他違約情事時，乙方（即被上
    訴人）得於解除本契約後沒收甲方已付之全部款項。」；而
    上訴人已將系爭買賣簽約款、及備證款分別於96年8月1日、
    及同年12月13日給付予被上訴人完畢，並由兩造完成備證手
    續；又被上訴人於96年12月27日發函通知上訴人於文到7日
    內，應依約提供辦理貸款必備之文件，及指定融資貸款之金
    融機構予地政士，且於文到50日內給付尾款3,710萬元，並
    函告逾期即解除契約、及沒收上訴人已付之全部款項；又於
    97年2月20日再發函為解除買賣契約之意思表示，並表明依
    約沒收上訴人已付之全部款項等情，業據被上訴人提出系爭
    買賣契約書、簽約款暨備證款收付之支票、96年12月27日及
    97年2月20日函暨送達回執等件為證，並為上訴人所不爭執
    ，堪信被上訴人上開之主張為真實。惟被上訴人主張本件簽
    約款及備證款既已分別於96年8月1日、及同年12月13日給付
    完畢，並完成備件手續，依系爭買賣契約約定，上訴人自應
    於96年12月13日即提供辦理貸款必備之文件及指定融資貸款
    之金融機構予地政士，以開始進行辦理貸款手續，然上訴人
    並未依約指定融資貸款之金融機構予地政士，亦未依當日所
    簽署之同意書內容履行，經被上訴人於96年12月27日發函催
    告，上訴人仍未辦理，被上訴人於97年2月20日發函為解除
    買賣契約之意思表示，並依約沒收上訴人已付之全部款項，
    是兩造間就系爭不動產之買賣關係已不存在等節，則為上訴
    人所否認，並以上詞置辯。
七、經查：兩造本件爭執之事項如下：
    (一)上訴人於96年12月13日交付備證款時，是否應同時提供辦
      理貸款必備之文件、及指定融資貸款之金融機構；又上訴
      人於96年12月13日簽立上開同意書之效力為何？
    (二)被上訴人於96年12月27日函催上訴人應於文到7日內提供
      辦理貸款必備之文件、及指定融資貸款之金融機構予受託
      地政士，暨於文到50日內給付尾款3,710萬元，逾期將解
      除契約，並沒收上訴人已付之全部款項，是否已生催告效
      力？而於97年2月20日再發函以上訴人未依上開催告內容
      履行，而解除系爭契約，是否有理由？
八、茲將兩造上開爭執事項，論究如下：
    (一)上訴人於96年12月13日交付備證款時，應同時提供辦理貸
      款必備之文件、及指定已核准融資貸款之金融機構，始能
      確定交付系爭買賣價金之尾款、及交屋之日期。又上訴人
      於96年12月13日所簽立之上開同意書，係在促使上訴人應
      依系爭買賣契約書之約定，速指定願承作融資貸款之金融
      機構，以便支付尾款、及確認交屋日期。
    1.查依系爭買賣契約書第2條約定：價金給付方式分為3期，
      即「簽約款：96年8月1日新台幣壹仟零陸拾萬元整。備證
      款：96年（約權狀取得日）伍佰參拾萬元整。尾款：參仟
      柒佰壹拾萬元整，應於貸款撥款當日給付。交屋日依建設
      公司之交屋日為準。」；第3條第4項約定：「乙方（即被
      上訴人）於完成產權移轉登記並將房地交付之同時，甲方
      （即上訴人）應將尾款付清。」；第9條約定：「甲方預
      定貸款新台幣參仟柒佰壹拾萬元作為支付尾款之價款，並
      依下列規定辦理貸款、付款事宜：一、甲方應於交付第二
      期備證款同時提供辦理貸款必備之文件及指定融資貸款之
      金融機構；未指定者，得由受託地政士指定之。二、如因
      甲方之事由致貸款無法獲准，或核貸金額不足時其不足之
      部分，甲方仍應於交屋時一次以現金補足，絕無異議。」
      ；第13條第1項約定：「本買賣之尾款由甲方向銀行申請
      貸款，於銀行核撥時先代償乙方原有之貸款，代償後乙方
      配合辦理塗銷。如甲方貸款不足尾款時，應以現金補足」
      等語，有被上訴人提出系爭買賣契約書在卷可稽。綜合系
      爭買賣契約上開約定之意旨，第9條第1項所謂「指定融資
      貸款之金融機構」，解釋上應係指「指定願承作融資貸款
      之特定金融機構」而言，因依系爭買賣契約第4條第2項約
      定，上訴人於交付備證款時，被上訴人即應將系爭不動產
      移轉登記所需之書類及證明文件蓋妥印鑑章，交付受託地
      政士辦理移轉登記之一切手續，故第9條第1項約定之目的
      ，無非係要求上訴人應指定願承作貸款之金融機構，俾受
      託之地政士得向該承貸之金融機構辦理相關貸款手續，以
      利尾款之交付。且依該條第2項約定，如因上訴人之事由
      致貸款無法獲准，或核貸金額不足時，其不足之部分，上
      訴人應於交屋時一次以現金補足，絕無異議等語，若謂僅
      上訴人已向金融機構申辦貸款，不問是否經核准承貸，即
      符合第9條第1項所謂「指定融資貸款之金融機構」，將造
      成交付尾款、及交屋日期處於不確定之狀態，亦有違系爭
      買賣契約約定交屋日、及繳納尾款之意旨。至系爭買賣契
      約第9條第1項雖又約定：「未指定者，得由受託地政士指
      定之」之意義，業據證人即上訴人委任之地政士丁○○於
      本院言詞辯論中結證稱：此係指如上訴人未能指定貸款銀
      行，由地政士協助指定，惟地政士並無義務為上訴人指定
      特定之貸款銀行，因地政士並非貸款申請人，僅能從旁協
      助，最後之決定權仍在買方等語甚詳（見本院卷第114頁
      ）；本院審酌貸款者既為買方即上訴人，日後繳交貸款亦
      為上訴人，權責均應歸屬於上訴人，則決定應向何銀行申
      請貸款較有利，自應由上訴人自行指定，其若不指定，地
      政士僅負協助義務，為上訴人找尋貸款銀行，惟最後之決
      定權仍在上訴人，如上訴人對受託之地政士指定之貸款銀
      行，仍不願接受時，地政士並無權責為上訴人獨立指定之
      ，始符合權責之歸屬性，故上訴人依約應於交付第二期備
      證款同時，由其指定願承作融資貸款之金融機構，要堪認
      定。
    2.次查上訴人雖於96年8月15日即委託地政士丁○○向中國
      信託銀行文心分行送件申辦貸款，惟經該行拒絕貸款，於
      同年10月間又向合作金庫銀行五權分行送件申辦貸款，仍
      未獲准許，迄同年12月初因被上訴人要求交付備證款，上
      訴人再向另四家銀行洽詢申辦貸款，至96年12月13日交付
      備證款當日，被上訴人要求上訴人確認貸款銀行及交屋的
      時間，然因銀行仍無法確定同意承作貸款，故上訴人於當
      日仍未能指定願承作融資貸款之特定金融機構，致無法確
      定交付尾款及交屋之日期，直至97年2月又找中國信託銀
      行談，後來該銀行於97年3月核定同意貸款2,000萬元等情
      ，業據證人丁○○於原審結證綦詳（見原審卷第48、49頁
      ）；上訴人固主張其於96年10月間、12月上旬即依約提供
      貸款必備之文件予受託之地政士，以進行辦理貸款手續，
      此已為被上訴人所不爭（見本院卷第113頁背面），惟上
      訴人於96年12月13日交付備證款當日，確未依系爭買賣契
      約第9條第1項約定，指定願承作融資貸款之特定金融機構
      予受託之地政士，亦為上訴人所不否認。而依系爭買賣契
      約書第2條約定：尾款3,710萬元，應於貸款撥款當日給付
      ；第3條第4項約定：被上訴人於完成產權移轉登記並將房
      地交付之同時，上訴人應將尾款付清，上開約定，就銀行
      貸款撥款日期、及被上訴人於何時得完成產權移轉登記、
      以及何時得交付買賣標的之房地，並無明確之履行日期，
      因之；被上訴人為確定交付尾款、及交屋之日期，於96年
      12月13日上訴人交付備證款之當日，委由其代理人丙○○
      與上訴人簽立如下內容之同意書：「買方同意96年12月14
      日下午6點確認交屋及支付尾款日期。若買方承諾之日期
      ，賣方無法同意時，則另於三日內進行協商確認。於雙方
      確認日期後，地政士始得申報稅金手續」等語（見原審卷
      第155頁），此無非係在促使上訴人應依系爭買賣契約書
      之約定，速指定願承作融資貸款之特定金融機構，以便支
      付尾款、及確認交屋日期。縱上訴人未簽署上開同意書，
      其仍須依系爭買賣契約之約定，於相當合理之期間內，指
      定願承作融資貸款之特定金融機構，以便辦理貸款用以支
      付尾款。上訴人雖辯以：其當日從童綜合醫院加護病房被
      載至仲介公司，係在意識不好之情況下，在車上簽署該同
      意書，被上訴人並未告知要確認支付尾款期間之事等語，
      惟據證人即丁○○之受僱人張淑芬於本院準備程序中結稱
      稱：「當天我們通知兩造到仲介公司來履行備證手續，雙
      方都依約將備件資料及價金帶來，被上訴人是由丙○○代
      理，備件完畢後，丙○○要求買方應該確認給付尾款期間
      ，上訴人當時住院未到場，請東森房屋去醫院將上訴人載
      來，請上訴人改支票的時間，及確認支付尾款的期間，上
      訴人表明他身體很不舒服，丙○○稱如果不簽同意書的話
      ，後面的代書流程即報稅及繳稅事宜就不能繼續，當時上
      訴人在車上，我把丙○○所述轉達給上訴人，上訴人才在
      同意書上簽名。上訴人當時雖沒有辦法看同意書，但是我
      有告訴上訴人備件已經完成了，我有將內容唸給上訴人聽
      」等語甚詳（見本院卷第99頁背面、100頁），足見；上
      訴人當時雖身體不適，然證人張淑芬已轉達被上訴人代理
      人丙○○上開意旨，並將該同意書內容唸給上訴人聽，上
      訴人於瞭解意義後，始在同意書上簽名，該同意書自屬有
      效。況上訴人縱無簽署上開同意書，仍應依系爭買賣契約
      書約定，即於96年12月13日指定承貸之銀行，辦理貸款手
      續用以支付尾款，及進行交屋等事宜，上開同意書僅在督
      促其應依約履行，並進一步確認交付尾款、及交屋之日期
      。上訴人以上開同意書內容，係預定未來協商所簽立，並
      不生給付遲延責任；且被上訴人上開催告函、及解除契約
      函，均未就同意書內容為催告、及為解除契約之根據，則
      其未於96年12月14日下午6點確認交屋及支付尾款日期、
      或未於三日內與被上訴人協商確認，均非給付遲延云云，
      顯係誤解上開同意書之意義及目的，應無足取。
    (二)被上訴人於96年12月27日函催上訴人應於文到7日內提供
      辦理貸款必備之文件、及指定融資貸款之金融機構予受託
      地政士，暨於文到50日內給付尾款3,710萬元，逾期將解
      除契約，並沒收上訴人已付之全部款項，應已生催告效力
      ；而上訴人仍未指定願承作融資貸款之特定金融機構，致
      未能給付系爭尾款，被上訴人於97年2月20日函示上訴人
      以其未依上開催告內容履行，解除系爭買賣契約，應為有
      理由。
    1.依系爭買賣契約第8條第1項、第3項第2款約定：「甲乙雙
      方其中之一方如未按契約條款約定履行，經他方催告後，
      無正當理由仍不履行或改正時，他方得逕行解除本契約及
      要求因解除本契約所發生之損害賠償。‧‧‧如甲方毀約
      不買或其他違約情事時，乙方得於解除本契約後沒收甲方
      已付之全部款項。」；又按契約當事人之一方遲延給付者
      ，他方當事人得定相當期限催告其履行，如於期限內不履
      行時，得解除其契約。民法第254條定有明文。經查：系
      爭不動產於96年11月27日已登記於被上訴人名下，有系爭
      建物登記謄本在卷可稽；又訴外人寶輝公司亦於96年12月
      5日交付建物予被上訴人，為上訴人所不爭執。是上訴人
      於97年12月13日交付備證款時，被上訴人已處於可辦理產
      權移轉、及交屋手續；而上訴人並未依系爭契約之約定，
      於96年12月13日交付備證款當日，指定願承作融資貸款之
      特定金融機構，上訴人於簽署上開同意書後，又未於約定
      之96年12月14日下午6點確認交屋及支付尾款日期，復未
      於三日內與被上訴人協商確認，任令契約處於停滯狀態，
      已如上述；則被上訴人於96年12月27日發函通知上訴人應
      於文到7日內，依約指定融資貸款之金融機構予受託地政
      士，暨於文到50日內給付尾款3,710萬元，逾期將解除契
      約，並沒收上訴人已支付之全部款項等語，上訴人於96年
      12月28日已收受該函，有被上訴人之催告函、及中華郵政
      掛號郵件收件回執在卷可證；而上訴人於上開催告函所示
      之期限內，仍未依函催內容辦理，被上訴人乃於97年2月
      20日發函解除系爭買賣契約，並表示沒收上訴人已給付之
      價金，上訴人亦於97年2月21日收受該解除契約函，亦有
      郵件回執附卷可佐。綜上；上訴人遲延給付後，經被上訴
      人定相當期限催告其履行，上訴人於該期限內仍不履行，
      被上訴人依系爭買賣契約第8條約定、及民法第254條規定
      ，解除系爭買賣契約，依法洵屬有據。至上訴人又以依系
      爭買賣契約第13條第1項約定，本件買賣尾款係採代償程
      序給付，接受買方申貸之銀行，根本不可能撥付現款予買
      方，被上訴人如催促給付尾款，應依上開約定以代償方式
      為之，不得逕請求上訴人給付尾款，被上訴人催告上訴人
      應給付3,710萬元尾款，不僅與上開代償程序不合，亦與
      系爭契約約定內容不符，上開催告自不生效力，更無解除
      權之餘地云云，惟查：以貸款方式支付買賣價金尾款之情
      形，為確保買賣雙方之權益，實務上交易之流程，均係由
      買方先覓妥承作貸款銀行並辦理相關貸款手續，再由地政
      士送件向地政機關辦理產權登記，俟產權登記完畢當日，
      即由承作貸款銀行撥款作為支付價金尾款之用，貸款不足
      尾款部分，則由買方以現金補足，並於同日辦理交屋手續
      ，此由系爭買賣契約第3條第4項約定：被上訴人於完成產
      權移轉登記並將房地交付之同時，上訴人應將尾款付清等
      情即明，則系爭買賣契約第13條第1項約定，申貸於銀行
      核撥時先代償被上訴人原有貸款一節，實係銀行准貸予買
      方時，逕由貸款銀行撥款清償出賣人原有之貸款，等同賣
      方支付價金尾款之意，上訴人上開所辯，要無可採。
    2.上訴人雖辯以：其早已於96年8月間，指示中國信託銀行
      予受託地政士申辦貸款手續，該銀行回絕貸款，係因系爭
      不動產尚未辦理保存登記，及未移轉予上訴人之故；又銀
      行因景氣、經濟環境、貸放政策、及銀根緊縮等因素，評
      估費時，並非可歸責於上訴人；且催告函要求其於短短之
      50日內覓得銀行貸款以繳交尾款，該繳款期限並非相當等
      語。惟查：被上訴人係於96年11月27日登記取得系爭不動
      產所權當日，系爭不動產亦同時設定抵押權與訴外人兆豐
      國際商業銀行股份有限公司，有系爭建物登記謄本在卷可
      稽（見原審卷第156、157頁），可見；被上訴人於系爭不
      動產興建完成前，即洽請銀行辦妥貸款手續，並於辦理所
      有權移轉登記時，一併辦理抵押權設定，再由銀行撥款作
      為被上訴人應支付寶輝公司之尾款；又以貸款方式支付買
      賣價金尾款之情形，實務上係由買方先覓妥承作貸款銀行
      並辦理相關貸款手續，再由地政士送件向地政機關辦理產
      權登記，俟產權登記完畢當日，由承作貸款銀行撥款作為
      支付價金尾款之用，已如上述，則上訴人辯以：中國信託
      銀行回絕其貸款，係因系爭不動產尚未辦理保存登記，及
      未移轉予其之故云云，委無足取。又經濟景氣不佳、及銀
      根緊縮固可能增加申請貸款之困難度，惟銀行評估是否同
      意貸款，除考量總體經濟環境、及不動產行業景氣之外，
      最重要之關鍵因素不外乎貸款人之債信等級、擔保品之價
      值及貸款額度。查上訴人於96年8月1日即向被上訴人購買
      系爭不動產，並簽訂系爭買賣契約書，於第9條第1項已約
      定，上訴人於交付第二期備證款之同時，即應指定願承貸
      之銀行，而第二期備證款既於96年12月13日支付完畢，上
      訴人亦自承其於簽約後之96年8月間，即進行銀行申辦貸
      款事宜，其本應於96年12月13日即應與承貸銀行積極進行
      貸款手續，惟上訴人未能與貸款銀行達成核貸協議，應係
      上訴人要求銀行貸款額度高達3,710萬元，承作銀行考量
      風險太高，無法同意貸款所致，當時如上訴人願接受銀行
      認可之較低額度申貸，貸款不足尾款部分再以現金補足，
      當不致於告貸無門，故指定願承貸銀行之遲延責任，堪認
      係可歸責於上訴人，則上訴人諉以銀行銀根緊縮、貸放政
      策、及評估費時，不可歸責於上訴人云云，並無可採。又
      上訴人自96年12月13日起仍未指定承貸銀行予地政士，經
      被上訴人以電話向承辦地政士查詢及催促亦無效果，有通
      聯紀錄在卷可憑（見原審卷第94至101頁)，被上訴人於96
      年12月27日發函為上開催告時，又達半月之久；再據上訴
      人所述、及證人丁○○證詞，上訴人於97年2月下旬接到
      中國信託銀行通知有意承作貸款及補件，並於97年3月7日
      准予核貸2,000萬元，再於同年月11日完成對保程序，於
      97年3月20日聯絡仲介公司，通知被上訴人收取尾款等情
      ，由上開流程前後時間約僅一個月餘，而被上訴人上開催
      告函所定履行期間50日，應足敷上訴人辦理貸款所需時間
      ，則上訴人以該催告函要求其於短短之50日內覓得銀行貸
      款以繳交尾款，該繳款期限並非相當云云，亦無可採。
九、綜上所述，上訴人既未於96年12月13日交付備證款之同時，
    指定願承作融資貸款之特定金融機構；又未依當日簽訂同意
    書之約定，遵期於96年12月14日下午6點確認交屋、及支付
    尾款日期，復未於三日內與被上訴人協商確認，此給付遲延
    責任係可歸屬於上訴人之事由；而被上訴人於96年12月27日
    發函催告上訴人應於文到7日內，指定融資貸款之金融機構
    予受託地政士、暨應於文到50日內給付尾款3,710萬元，逾
    期將解除契約，並沒收已給付之全部款項，經被上訴人定相
    當期限催告後，上訴人於屆期仍未履行，則被上訴人於97年
    2月20日發函為解除契約之意思表示，上訴人亦已於同月21
    日收受該函，是系爭買賣契約業經被上訴人合法解除。從而
    ；被上訴人訴請確認兩造間就系爭不動產之買賣關係不存在
    ，為有理由。原審以被上訴人請求，核屬有據，予以准許，
    核與法相符，上訴人猶執詞上訴，為無理由，應予駁回。
十、本案事實已臻明確，兩造其餘攻擊防禦方法，不足以影響本
    判決結果，爰不一一論述，併此敘明。
據上論結：本件上訴為無理由，依民事訴訟法第449條第1項、第
78條，判決如主文。
中    華    民    國    98    年    5     月    26    日
                  民事第四庭    審判長法  官  陳蘇宗
                                      法  官  黃永祥
                                      法  官  張浴美
以上正本係照原本作成。
如對本判決上訴，須於收受判決送達後20日內向本院提出上訴書
狀，其未表明上訴理由者，應於提出上訴後20日內向本院提出上
訴理由書（須按他造人數附具繕本）。
上訴時應提出委任律師為訴訟代理人之委任狀。具有民事訴訟法
第466條之1第1項但書或第2項之情形為訴訟代理人者，另應附具
律師及格證書及釋明委任人與受任人有該條項所定關係之釋明文
書影本。
                                      書記官  阮正枝
中    華    民    國    98    年    5     月    26    日
                                                      Ｍ


司法院資訊處製作；財團法人民間司法改革基金會備份。
